臺灣新竹地方法院民事判決  
110年度重勞訴字第1號
原      告  張牡丹  
訴訟代理人  賴俊維律師
被      告  李興寶  
            張書瑋  
            百穗工程有限公司

法定代理人  林清利  
兼訴訟代理人
            賴東興  
被      告  皇鑫營造股份有限公司

法定代理人  王挺安  
訴訟代理人  湯偉律師  
            趙鑫宏  
被      告  蔡隆發即福將人力工程行


訴訟代理人  江源富  
上列當事人間請求損害賠償事件，經本院刑事庭移送前來（本院
109年度附民字第173號），本院於民國111年6月21日言詞辯論終
結，判決如下：
    主  文
被告李興寶、賴東興及百穗工程有限公司應連帶給付原告新臺幣
貳佰零參萬伍仟陸佰玖拾肆元，及被告李興寶、賴東興自民國一
○九年四月二十一日起、被告百穗工程有限公司自民國一○九年四
月二十五日起，均至清償日止，按週年利率百分之五計算之利息
。
被告蔡隆發即福將人力工程行就前項命被告李興寶之給付，於新
臺幣貳佰零參萬伍仟陸佰玖拾肆元及自民國一一一年六月二十二
日起至清償日止，按週年利率百分之五計算之利息範圍內，與被
告李興寶連帶給付原告。
被告百穗工程有限公司及皇鑫營造股份有限公司應連帶給付原告
新臺幣貳佰零參萬伍仟陸佰玖拾肆元，及被告百穗工程有限公司
自民國一○九年四月二十五日起、被告皇鑫營造股份有限公司自
民國一○九年五月九日起，均至清償日止，按週年利率百分之五
計算之利息。
前三項所命給付，如各該項任一被告已為全部或一部之給付者，
其餘被告於已給付之範圍內同免給付之義務。
原告其餘之訴駁回。
訴訟費用由被告連帶負擔百分之三十七，餘由原告負擔。
本判決所命給付，於原告以新臺幣陸拾柒萬捌仟元供擔保後，得
假執行；但被告李興寶、賴東興、百穗工程有限公司及皇鑫營造
股份有限公司以新臺幣貳佰零參萬伍仟陸佰玖拾肆為原告供擔保
後，得免為假執行。
原告其餘假執行之聲請駁回。
    事實及理由
壹、程序方面：
　　按原告於判決確定前，得撤回訴之全部或一部，但被告已為
    本案之言詞辯論，應得其同意；訴之撤回應以書狀為之，民
    事訴訟法第262條第1項、第2項本文定有明文。再按訴狀送
    達後，原告不得將原訴變更或追加他訴，但被告同意、請求
    之基礎事實同一、擴張或減縮應受判決事項之聲明者，不在
    此限；被告於訴之變更或追加無異議，而為本案之言詞辯論
    者，視為同意變更或加，民事訴訟法第255條第1項第1款、
    第3款及第2項分別定有明文。經查，原告於提起刑事附帶民
    事訴訟時，原列朱恩華即福將工程行為被告，並先位聲明：
    ㈠被告李興寶、張書瑋、賴東興及百穗工程有限公司（下稱
    百穗公司）應連帶給付原告新臺幣（下同）7,372,477元，
    及自本起訴狀繕本送達被告等之翌日起至清償日止，按週年
    利率5%計算之利息；㈡被告朱恩華即福將工程行就前項金額
    及利息應與李興寶連帶給付；㈢被告百穗公司及皇鑫營造股
    份有限公司（下稱皇鑫公司）應連帶給付原告7,372,477元
    ，及自本起訴狀繕本送達被告等之翌日起至清償日止，按週
    年利率5%計算之利息；㈣前開之給付，如各該項任一被告已
    為全部或一部之給付者，其餘被告於已給付之範圍內同免給
    付之義務。備立聲明：㈠被告李興寶、賴東興及百穗工程有
    限公司（下稱百穗公司）應連帶給付原告7,372,477元，及
    自本起訴狀繕本送達被告等之翌日起至清償日止，按週年利
    率5%計算之利息；㈡被告朱恩華即福將工程行就前項金額及
    利息應與李興寶連帶給付；㈢被告百穗公司及皇鑫營造股份
    有限公司（下稱皇鑫公司）應連帶給付原告7,372,477元，
    及自本起訴狀繕本送達被告等之翌日起至清償日止，按週年
    利率5%計算之利息；㈣前開之給付，如各該項任一被告已為
    全部或一部之給付者，其餘被告於已給付之範圍內同免給付
    之義務。（見本院109年度附民字第173號卷【下稱附民卷】
    第10、11頁）。嗣於訴訟進行中，原告查知對於「被告朱恩
    華即福將工程行」之請求係屬有誤，爰在為本案言詞辯論前
    ，撤回對被告朱恩華即福將工程行之訴訟，並追加對「蔡隆
    發即福將人力工程行」之起訴，且將上開聲明關於被告朱恩
    華即福將工程行之請求，變更為蔡隆發即福將人力工程行（
    見本院卷第115至117頁）。原告再於本件審理中，先於民國
    110年11月9日具狀捨棄上開備位聲明之請求（見本院卷第16
    7頁），後因本件勞動能力減損鑑定結果，乃以書狀變更請
    求之金額為5,488,286元（見本院卷第305頁）。核原告上開
    所為之撤回，與首揭法律規定相符，而追加被告及變更訴之
    聲明，已經被告無異議而為本案言詞辯論，及其請求之基礎
    事實仍為同一或減縮應受判決事項之聲明，亦與前開規定並
    無不合，均應准許。
貳、實體方面：
一、原告主張：
　㈠被告皇鑫公司因進行「金正順醫療大樓」之營建作業，與被
    告百穗公司立約，由百穗公司承攬前開營建作業之先期工程
    （下簡稱系爭工程），並由百穗公司之實際負責人即被告賴
    東興自任現場監工、及延攬被告張永寬至系爭工地擔任工地
    主任，負責管理臨時工及督導工程進行。又原告係受被告張
    書瑋派遣至系爭工程擔任臨時工，從事黏貼外牆磁磚工作，
    被告李興寶則係由被告蔡隆發即福將人力工程行僱用並派遣
    至系爭工程，而原告及李興寶2人在系爭工程工地內均受賴
    東興及張永寬之指揮。賴東興、張永寬為系爭工程現場之負
    責人、百穗公司為系爭工程之承攬人，本應注意設置防止物
    體飛落之設備，以提供原告及其他勞工安全之工作環境，且
    於客觀上均無不能注意之情事，卻疏未設置前開安全設備，
    於107年6月27日上午11時20分許，李興寶受張永寬之指示在
    系爭工程5樓從事清潔作業，李興寶原應注意避免推擠、碰
    撞施工架導致交叉拉桿掉落而發生危險，詎疏未注意及此，
    不慎碰撞施工架致使交叉拉桿未經防止物體飛落之設備阻擋
    ，即直墜插入正在下方3樓從事外牆磁磚黏貼作業之原告，
    使原告因此受有穿透性胸壁損傷、左側第4至第6根肋骨開放
    性骨折、脊柱側彎並做古神經痛、腰椎壓迫性骨折等傷害（
    下稱系爭傷害），是李興寶應依民法第184條第1項前段規定
    ，對原告負損害賠償責任。
　㈡原告因本件職業災害所受損害為：
　⒈醫藥費用186,188元。
　⒉就醫車資217,370元：原告前往國立臺灣大學醫學院附設醫院
    新竹臺大分院新竹醫院（下稱臺大新竹醫院）、財團法人為
    恭醫院（下稱為恭醫院）、重光醫院回診次數分別為25次、
    19次及134次，依計程車公司網站估算之車資，單程各需1,1
    65元、520元、520元。
　⒊看護費部分共計70,400元：原告於107年6月27日住院，翌日
    手術，加計術後1個月，共32日，依一般行情即每日2,200元
    計算之看護費用，損害共計70,400元。
　⒋輔具費用21,000元：原告因系爭傷害，有購買背架以支撐保
    護軀幹及腰部之必要，為此支出21,000元。
　⒌營養補充品費用72,488元：原告因系爭傷害遺有呼吸困難及
    坐骨神經痛等後遺症，為此有補充其他營養以緩解之必要。
　⒍勞動力減損3,920,840元：經臺大新竹醫院鑑定後，勞動力減
    損比例為67%，而原告53年7月23日出生，自系爭事故發生時
    即107年6月27日起，計算至原告法定退休年齡65歲（118年7
    月23日），尚有約11年1個月之工作期間，以原告於系爭事
    故發生前日薪約為2,000元、每月工作22日計算，月收入至
    少有44,000元以上，則原告因本件事故所受減少之收入共計
    為3,920,840元。
　⒎精神慰撫金1,000,000元。
　⒏合計上開各項損害金額為5,488,286元。
　㈢因李興寶係由被告蔡隆發即福將人力工程行僱用並派遣至系
    爭工程從事工作，則蔡隆發即福將人力工程行依民法第188
    條第1項前段之規定，應與李興寶就原告所受損害負連帶賠
    償責任。又張書瑋係僱用並派遣原告前往系爭工程從事作業
    之人，賴東興為系爭工程施工現場之負責人，百穗公司則為
    系爭工程之承攬人，依實務見解及職業安全衛生法之規定，
    均屬雇主，渠等3人違反保護他人之職業安全衛生法及職業
    安全衛生設施規則等相關法律，應依民法第184條第2項及第
    185條第1項規定，應與李興寶負共同侵權行為之連帶賠償責
    任。再皇鑫公司為系爭工程之事業單位、百穗公司為承攬人
    ，依職業安全衛生法之規定，2公司均負有採取必要安全措
    施以防止職業災害發生之法律義務與責任，卻未為之，自屬
    於違反保護他人之法律，爰依侵權行為法律關係及職業安全
    衛生法第25條第2項規定，請求皇鑫公司及百穗公司負連帶
    賠償責任。而李興寶、張書瑋、賴東興及百穗公司所負連帶
    賠償責任，及李興寶及蔡隆發即福將人力工程行所負連帶賠
    償責任，與皇鑫公司、百穗公司所負連帶賠償責任間，應為
    不真正連帶債務關係。
　㈣並聲明：
　⒈被告李興寶、張書瑋、賴東興及百穗公司應連帶給付原告5,4
    88,286元，及自本起訴狀繕本送達被告之翌日起至清償日止
    ，按週年利率5%計算之利息。
　　被告蔡隆發即福將人力工程行就前項金額及利息應與被告李
    興寶連帶給付。
　⒉被告百穗公司及皇鑫公司應連帶給付原告5,488,286元，及自
    起訴狀繕本送達被告之翌日起至清償日止，按週年利率5%計
    算之利息。
　⒊前開訴之聲明第1、2項所示之給付，如有任一被告為全部或
    一部之給付者，其餘被告於該給付範圍內同免給付之義務。
　⒋原告願供擔保，請准宣告假執行。
二、被告答辯：
　㈠賴東興及百穗公司則以：醫療費用部分，原告就診醫院是否
    為健保合格醫院、診療項目是否本件事故所致、是否為一般
    正規治療？需再行確認；原告所提2018.11.20至2019.4.30
    間之診療文件，無法確認其就診原因與系爭傷害事故之成因
    有關，倘無法證明關聯性，即應予扣除。就醫車資部分，原
    告就診次數達178次，是否有相對之就診收據，需再行比對
    ；所支付之車資金額已超乎一般合理認知範圍，支付之條件
    及合理性尚有爭議。看護費用部分，原告未提出完整之費用
    給付及照護人員文件為佐。輔具及營養補充品部分，僅係主
    觀意識自行購買，無診斷文件明確表示需使用何種輔具及病
    情所需購買之藥品，故應予扣除。勞動力減損費用部分，原
    告非被告所雇用員工，事發時係臨時工身分，其薪資所得為
    有上工才會核算，並非以月薪制支付，故本項核算條件不應
    依原告所主張之月薪所得44,000元核算。精神慰撫金之請求
    金額過高。又李興寶為實際侵權行為人，應由其負損害賠償
    之責，且原告之直接雇主非賴東興，故原告請求涉及薪資勞
    動有關給付部分應由其雇主負擔；現場所有施工廠商都是與
    皇鑫訂的合約，伊只是代理皇鑫做工地管理，已向皇鑫請款
    4、5次，也開立發票等語置辯。並聲明：原告之訴及假執行
    之聲請駁回；如受不利之判決，願供擔保請准宣告免為假執
    行。
　㈡皇鑫公司則以：
　⒈原告主張皇鑫公司有違反職業安全衛生法之規定，並未有任
    何證明，且本件事故是因李興寶從事清潔作業不慎，致施工
    架交叉拉桿直墜飛落而插入原告胸口所致，原告主張皇鑫公
    司為事業單位，惟違反何規定也未見具體說明，故其請求並
    無依據。被告賴東興於本院刑事庭109年度易字第24號業務
    過失傷害案件審理時供稱：「是否設置防墜網確實是我們事
    業單位應該做的，但我進場的時候鷹架已經搭好了，之前工
    地主任一直沒有辦法符合業主的需求，所以才被我們老闆換
    掉，公司也一直沒有人，才由我頂上來」，顯然賴東興知道
    要設置防墜網，可證皇鑫公司交付承攬工程時要求及告知應
    應符合事業工作環境、危害因素暨有關安全衛生規定之採取
    之措施，故皇鑫公司並無違反有關安全衛生之規定，無須承
    擔連帶賠償責任。
　⒉就為恭醫院費用單據為中醫費用，有無治療之必要性及與本
    件傷勢有無因果關聯性，原告未有證明。車資部分，原告顯
    未支付車資，亦無證明有搭計程車之必要性。看護費用部分
    ，診斷書並無法證明有全日看護之必要。輔具及營養補充品
    部分，原告無法證明與系爭傷害有關及其必要性。本件事故
    非被告故意為之，原告之傷勢現也回復，原告請求精神慰撫
    金100萬元，實有過高。又原告承認有收到其他被告給付之1
    0萬元醫療費用，應予扣除等語置辯。
　⒊並聲明：原告之訴駁回；如受不利之判決，願供擔保請准宣
    告免為假執行。
　㈢張書瑋則以其從頭到尾都不在事發現場，不知道要負什麼責
    任置辯，並聲明：原告之訴及假執行之聲請駁回。
　㈣李興寶僅稱當天是訴外人江原復要我去現場施工的，及對於
    鑑定報告無意見等語，並聲明：原告之訴及假執行之聲請駁
    回；如受不利之判決，願供擔保請准宣告免為假執行。
　㈤蔡隆發即福將人力工程行則稱「是介紹李興寶去接受皇鑫跟
    百穗的工程，費用目前都沒有收到」、「是一定要賠償原告
    ，但是如何賠償要談」等語（見本院卷第150、233頁）。
三、得心證之理由：　　
　㈠按因故意或過失，不法侵害他人之權利者，負損害賠償責任
    ，民法第184條第1項前段定有明文。查被告賴東興於107年5
    月17日以被告百穗公司之名義，與被告皇鑫公司立約承攬皇
    鑫公司位於新竹市○○區○○路○段000號之「金正順醫療大樓先
    期工程」即系爭工程，並自任工地現場負責人；被告李興寶
    經賴東興要求被告蔡隆發即福將人力工程行派遣至系爭工程
    從事清潔工作。原告則為賴東興輾轉透過訴外人廉振信、柯
    志勳、張書瑋之介紹而前往系爭工程負責黏貼外牆磁磚作業
    之臨時工。於107年6月27日上午11時20分許，原告在本案工
    程外牆之施工架（俗稱鷹架）上從事2樓外牆磁磚黏貼作業
    ，因該施工架與外牆間尚有相當之距離、工地現場復易發生
    物品墜落事件而有其危險性，故身為工地現場負責人之賴東
    興，本負有應注意設置防止物體墜落設備之義務，卻未注意
    履行即貿然使原告於上開地點進行作業；同一時間，李興寶
    則於系爭工程6樓陽台處從事清潔作業，若不慎碰撞未穩固
    之現場物品可能導致該物墜落而生危險，故亦有應注意避免
    碰撞未穩固現場物品之義務，卻未注意履行，其頭部於彎腰
    起身時不慎碰撞未固定而傾斜放置於施工架與外牆間之施工
    架交叉拉桿，致該交叉拉桿由施工架與外牆間之間隙墜落至
    2樓而插入原告胸口，造成原告受有穿透性胸壁損傷、左側
    第4至第6根肋骨開放性骨折之傷害等事實，業據本院刑事庭
    109年度易字第24號刑事判決認定，並論以賴東興及李興寶
    犯業務過失傷害罪，有該案判決書在卷可按，而被告等人亦
    未曾對刑事判決所認事實有何爭執，自堪認為真正。賴東興
    及李興寶既負有上述應注意之義務，且無不能注意之情形，
    卻疏未注意，即屬有過失；又其過失行為與原告所受系爭傷
    害間，具有相當因果關係，故賴東興及李興寶均構成上開民
    法侵權行為之要件。原告主張李興寶應依民法第184條第1項
    前段規定負損害賠償責任，洵屬有據。
　㈡原告依民法第184條第1項前段、第2項、第185條第1項規定，
    請求被告張書瑋、賴東興及百穗公司應與被告李興寶負連帶
    賠償責任，有無理由：
　⒈按職業安全衛生法第1條前段已揭櫫其立法意旨係在防止職業
    災害，保障工作者安全及健康，以確保人人享有安全衛生工
    作環境之權利。是以雇主與勞工間所訂立之勞務給付契約，
    不限於典型之僱傭契約，只要該契約具有從屬性關係者，縱
    兼有承攬之性質，亦應屬勞動契約，而有職業安全衛生法之
    適用，否則如認該契約因含有承攬性質即概無適用，無異縱
    容雇主得形式上以承攬契約為名義，規避該法所課予雇主之
    義務，顯非事理之平，亦不符合前揭保障工作者安全及健康
    之立法目的。而是否具備「從屬性」，應審酌勞務之執行是
    否依雇主之指揮監督、工作場所或時間是否受雇主之指定與
    管理、設備材料及安全措施是否係由雇主提供與設置等情形
    定之，且基於貫徹職業安全衛生法上揭立法目的，及考量許
    多契約具混合契約之性質，勞務給付部分，祗要存在有部分
    從屬性，即可從寬認定為勞動契約。從而雇主僅將部分工作
    交由他人施工，但因勞務之執行係受雇主指示，工作場所係
    由雇主指定與管理，設備材料及安全措施係由雇主所提供，
    雇主仍具指揮、監督之權，縱僅以僱工方式為之，而兼具承
    攬關係之性質，仍屬於職業安全衛生法所規範之勞動契約。
　⒉次按違反保護他人之法律，致生損害於他人者，負賠償責任
    ；數人共同不法侵害他人之權利者，連帶負損害賠償責任，
    民法第184條第2項本文、第185條第1項前段定有明文。勞工
    因職業災害所致之損害，雇主應負賠償責任，職業災害勞工
    保護法第7條亦有明文。而上開民法第184條第2項所謂保護
    他人之法律，係指保護個人權益之法律、習慣法、命令、規
    章等。又按雇主使勞工從事工作，應在合理可行範圍內，採
    取必要之預防設備或措施，使勞工免於發生職業災害；雇主
    對防止有墜落、物體飛落或崩塌等之虞之作業場所引起之危
    害，應有符合規定之必要安全衛生設備及措施，職業安全衛
    生法第5條第1項、第6條第1項第5款分別定有明文。另「雇
    主對於工作場所有物體飛落之虞者，應設置防止物體飛落之
    設備，並供給安全帽等防護具，使勞工戴用。」、「雇主對
    於作業中有物體飛落或飛散，致危害勞工之虞時，應使勞工
    確實使用安全帽及其他必要之防護設施。」職業安全衛生設
    施規則第238條、第280條亦有規定，而職業安全衛生設施規
    則乃依據職業安全衛生法所訂定，就雇主對物之設備管理，
    或對從業人員之指揮監督，規定有應注意之義務。是以，上
    開規定係為防止職業災害，保障勞工安全與健康而設，此參
    職業安全衛生法第1條揭示之立法目的自明，應屬民法第184
    條第2項所稱保護他人之法律。
　⒊經查，被告賴東興為系爭工程施工現場之負責人，被告百穗
    公司為系爭工程之承攬人，業如上述，且為渠等所不否認，
    則依前揭說明，均屬職業安全衛生法所定之雇主。又被告賴
    東興及百穗公司未依上開職業安全衛生法及職業安全衛生設
    施規則之相關規定，設置防止物體飛落之設備或其他必要之
    防護設施，以防止職業災害之發生，顯然疏未注意履行應負
    之雇主義務，且當時並無不能注意之情形，導致因受被告李
    興寶碰撞而墜落至下方之施工架交叉拉桿，在未經防止物體
    飛落之設備阻擋即直墜插入正在下方3樓從事外牆磁磚黏貼
    作業之原告，使原告因此受有系爭傷害，從而，堪認原受有
    系爭傷害係因賴東興及百穗公司施作系爭工程時，違反前開
    職業安全衛生法關於保護原告之規定，均應對原告負民法第
    184條第2項規定之損害賠償責任，且因渠等係共同侵害原告
    之權利，依民法第185條第1項前段規定，應連帶負賠償責任
    。
　⒋至原告雖主張被告張書瑋亦應與李興寶、賴東興及百穗公司
    對原告負連帶賠償責任等語。查原告固為賴東興輾轉透過訴
    外人廉振信、柯志勳、張書瑋之介紹而前往系爭工程之臨時
    工，惟張書瑋既未在系爭工程工地現場對原告有故意或過失
    之不法侵害行為，造成原告受有損害；又縱使原告與張書瑋
    間有僱傭或勞動契約關係存在，因張書瑋就系爭工程並無任
    何依職業安全衛生法所定防止職業災害，保障原告工作安全
    及健康之義務，自無所謂保護他人法律之違反情形，即不構
    成侵權行為，亦無與李興寶、賴東興及百穗公司共同不法侵
    害原告權利之可能，原告主張張書瑋亦應依共同侵權行為之
    規定，對原告負連帶賠償責任，應屬無據。
　㈢原告依民法第188條第1項前段之規定，請求被告蔡隆發即福
    將人力工程行應與李興寶負連帶賠償責任，有無理由：
　　按受僱人因執行職務，不法侵害他人之權利者，由僱用人與
    行為人連帶負損害賠償責任，民法第188條第1項前段規定甚
    明。此所謂受僱人，並非僅限於僱傭契約所稱之受僱人，凡
    客觀上被他人使用為之服務勞務而受其監督者均屬之（最高
    法院57年台上字第1663號民事判例要旨參照），其特徵在於
    受僱用人之監督，納入其組織，服從其指示。監督上的指示
    包括受僱人從事一定勞務的時間、地點及方式，得為概括或
    具體。至於勞務的種類、報酬有無、時間長短等，均非所問
    。又按所謂勞動派遣，係指派遣公司與要派公司簽訂提供與
    使用派遣勞工之契約（要派契約），而派遣勞工在與派遣公
    司維持勞動契約關係前提下，被派遣至要派公司指定之工作
    場所，並在要派公司之指揮監督下為勞務給付，該派遣勞工
    與要派公司事業主間並無勞動契約關係存在，即勞動派遣係
    由三方關係形成，派遣公司與要派公司間之契約關係為要派
    契約，派遣公司與派遣勞工間之契約關係為勞動契約，要派
    公司與派遣勞工間無勞動契約關係存在，要派公司並非派遣
    勞工之僱用人。被告李興寶係由被告蔡隆發即福將人力工程
    行派遣至系爭工程從事清潔工作之派遣勞工，為蔡隆發即福
    將人力工程行所不爭執，並到庭表示「是一定要賠償原告」
    （見本院卷第233頁），堪認李興寶係與蔡隆發即福將人力
    工程行成立僱傭關係，而李興寶既須對原告負侵權行為損害
    賠償責任，已如前述，則蔡隆發即福將人力工程行依民法第
    188條第1項前段規定，自應與李興寶負連帶賠償責任。
　㈣原告依民法第184條第2項及職業安全衛生法第25條第2項規定
    ，請求皇鑫公司及百穗公司負連帶賠償責任，有無理由：
　⒈按職業安全衛生法第1條前段規定，為防止職業災害，保障勞
    工安全與健康，特制定本法，顯見該法之制定目的著重勞工
    權益之保護，強調勞工在就業場所之安全維護，而該法所稱
    之雇主，謂事業主或事業之經營負責人（同法第2條第3款規
    定參照），與勞動基準法規定須為「僱用勞工」之事業主不
    同，縱使事業主與勞工無直接勞動契約關係，事業主仍須就
    其工作場所內服勞務之勞工，負有職安法所規定之一切安全
    維護義務。次按「事業單位以其事業招人承攬時，其承攬人
    就承攬部分負本法所定雇主之責任；原事業單位就職業災害
    補償仍應與承攬人負連帶責任。再承攬者亦同。原事業單位
    違反本法或有關安全衛生規定，致承攬人所僱勞工發生職業
    災害時，與承攬人負連帶賠償責任。再承攬者亦同」、「事
    業單位以其事業之全部或一部分交付承攬時，應於事前告知
    該承攬人有關其事業工作環境、危害因素暨本法及有關安全
    衛生規定應採取之措施。承攬人就其承攬之全部或一部分交
    付再承攬時，承攬人亦應依前項規定告知再承攬人」、「事
    業單位與承攬人、再承攬人分別僱用勞工共同作業時，為防
    止職業災害，原事業單位應採取下列必要措施：…三、工作
    場所之巡視。四、相關承攬事業間之安全衛生教育之指導及
    協助。五、其他為防止職業災害之必要事項」，職業安全衛
    生法第25條、第26條及第27條第1項第3、4、5款分別定有明
    文。
　⒉本件皇鑫公司因進行「金正順醫療大樓」之營建作業，而將
    系爭工程交付百穗公司承攬，則系爭工程之事業單位即為皇
    鑫公司，百穗公司為承攬人。原告於受僱從事系爭工程之外
    牆磁磚黏貼作業時受有系爭傷害，即屬職業災害；又依前開
    職業安全衛生法相關規定要求原事業單位、承攬人之義務，
    係具體提供安全防護措施，即對於工作場所應防止勞工遭飛
    落物體擊中之安全狀態，或採取必要之預防措施，並對於能
    支配、管理之工作現場之施工安全加以評估及控制，採取適
    當之預防措施，以避免工作場所中存有危險，對執行作業之
    勞工造成傷害。是以，皇鑫公司、百穗公司既為事業單位、
    承攬人，均應有就原告於系爭工程進行施作時，有設置防止
    遭飛落物體擊中之安全設備之義務，然渠等均未曾有任何依
    情形提供必要預防措施之舉，實已違反職業安全衛生法所定
    之義務。從而，依職業安全衛生法第25條第2項之規定，皇
    鑫公司就原告所受職業災害，仍應與百穗公司負連帶責任。
　㈤按「不法侵害他人之身體或健康者，對於被害人因此喪失或
    減少勞動能力或增加生活上之需要時，應負損害賠償責任。
    」；「不法侵害他人之身體，被害人雖非財產上之損害，亦
    得請求賠償相當之金額。」，民法第193條第1項、第195條
    第1項前段定有明文。被告等人因侵權行為及違反職業安全
    衛生法之規定，致被上訴人受有系爭傷害，而應負連帶損害
    賠償責任，已如前述，茲就原告請求之項目及金額，分述如
    下：
　⒈醫藥費用部分：
　　原告主張因系爭傷害分別至臺大新竹醫院、為恭醫院及重光
    醫院接受治療，支出醫療費用分別為162,843元、20,785元
    、2,560元，固據提出醫療費用收據為憑（見本院卷第58至9
    6頁），惟其中為恭醫院醫療費用收據部分，其就診科別為
    中醫，而同時期原告已先在臺大新竹醫院就診，為何仍需要
    再於為恭醫院接受中醫治療，未據原告舉證其必要性，應予
    扣除，其餘165,403元（即162,843元＋2,560元＝165,403元）
    ，依原告所受傷勢，屬增加治療上之必要費用，核屬有據。
　⒉就醫車資部分：
　　原告主張前往臺大新竹醫院、為恭醫院、重光醫院回診次數
    分別為25次、19次及134次，依計程車公司網站估算之車資
    ，單程各需1,165元、520元、520元，合計217,370元等語。
    被告則抗辯原告搭乘計程車之必要性及其費用之合理性。本
    院審酌臺大新竹醫院診斷證明書所載，原告所受系爭傷害有
    穿透性胸壁損傷、肋骨開放性骨折及脊柱側彎併坐神經痛，
    經手術治療後，骨折之癒合約需3個月，堪認原告在出院後
    之3個月內，即自107年7月10日至同年10月9日止，有搭乘計
    程車往返醫療處所即臺大新竹醫院之必要，合計共有6次，
    其餘部分之請求，則非必要。又原告主張從其苗栗縣○○鎮○○
    里0鄰00○0號住所至臺大新竹醫院之單程車資，依計程車公
    司網站估算為1,165元，本院參酌臺灣新竹地方檢察署檢察
    官108年度偵字第9364號不起訴書所載之原告住所為上址（
    見附民卷第41頁），可見原告在刑事偵查中確曾居住於上開
    地址，則原告依公開網站估算之車資，尚可採取。準此，原
    告所增加之車資必要費用，應為13,980元（計算式：1,165
    元×2×6＝13,980元）。
　⒊看護費用部分：
　　按親屬代為照顧被害人之起居，固係基於親情，但親屬看護
    所付出之勞力並非不能評價為金錢，雖因二者身分關係而免
    除被害人之支付義務，惟此種基於身分關係之恩惠，自不能
    加惠於加害人，故由親屬看護時雖無現實看護費之支付，仍
    應認被害人受有相當於看護費之損害，得向加害人請求賠償
    ，始符公平原則，被害人仍得依民法第193條第1項規定求償
    （最高法院94年度台上字第1543號判決意旨參照）。原告主
    張於107年6月27日住院，翌日手術，加計術後1個月，共32
    日，依一般行情即每日2,200元計算之看護費用，損害共計7
    0,400元等語。惟依臺大新竹醫院診斷證明書之記載，原告
    術後需他人照顧1個月，惟於術前係在加護病房住院，此時
    應無雇請看護之必要，故看護之日數應以30日為合理；且審
    酌原告傷勢，受專人全日照護堪稱合理，而每日2,200元費
    用計算，亦符合一般全日看護之行情價格，故原告所增加之
    看護必要費用即為66,000元（計算式：2,200元×30日＝66,00
    0元）。
　⒋輔具及營養補充品費用部分：
　　原告主張因系爭傷害，有購買背架以支撐保護軀幹及腰部之
    必要，支出21,000元；又遺有呼吸困難及坐骨神經痛等後遺
    症，有補充其他營養以緩解之必要，支出72,488元等語。惟
    原告對於有使用背架之必要、造成呼吸困難及坐神經病之後
    遺症及營養品有助於病情等節，並未提出事證以實其說，本
    院自難認為必要且合理，故原告此項請求，並非可採。
　⒌勞動力減損部分：
　⑴原告主張經臺大新竹醫院鑑定後，勞動力減損比例為67%，而
    原告53年7月23日出生，自系爭事故發生時即107年6月27日
    起，計算至原告法定退休年齡65歲（118年7月23日），尚有
    約11年1個月之工作期間，以原告於系爭事故發生前日薪約
    為2,000元、每月工作22日計算，月收入有44,000元，則原
    告因本件事故所受減少勞動能力損失為3,920,840元等語。
    經本院囑託臺大新竹醫院進行鑑定，該院參酌原告病歷資料
    及到院受檢後，依「美國醫學會永久失能評估準則」，評估
    如下：⒈腰椎第二節至薦椎第一節椎間盤突出併雙側腰椎神
    經根病變：門診理學檢查遺存直腿抬高測驗陽性，其全人障
    害比例為29%。⒉事故相關的適應性障礙症併有憂慮情緒：全
    人障害比例為20%。綜上，得其全人障害比例為43%，經個案
    調整後，其勞動能力減損比例為67%。」等情，有臺大新竹
    醫院111年6月13日新竹臺大分院秘字第1111012499號函覆可
    證（見本院卷第268至272頁），被告皇鑫公司雖辯稱「鑑定
    報告的傷病跟本件的受傷似乎沒有因果關係」，惟未具體指
    明如何欠缺因果關係及證明方法以供本院審酌，是其所為之
    抗辯，殊非可採，從而原告因本件事故所致系爭傷害，造成
    之勞動能力減損比例即為67%。
　⑵按依民法第193條第1項命加害人一次支付賠償總額，以填補
    被害人所受喪失或減少勞動能力之損害，應先認定被害人因
    喪失或減少勞動能力而不能陸續取得之金額，按其日後本可
    陸續取得之時期，各照霍夫曼式計算法，扣除依法定利率計
    算之中間利息，再以各時期之總數為加害人一次所應支付之
    賠償總額，始為允當（最高法院22年上字第353號判例意旨
    參照）；又被害人因身體健康被侵害而喪失勞動能力所受之
    損害，其金額應就被害人受侵害前之身體健康狀態、教育程
    度、專門技能、社會經驗等方面酌定之，不能以一時一地之
    工作收入為準（最高法院63年台上字第1394號判例意旨參照
    ）。經查，原告為53年7月23日出生，依勞動基準法第54條
    第1項第1款之規定，於118年7月23日滿65歲強制退休年齡，
    又原告自本件事故發生時即107年6月27日起至118年7月23日
    止，尚有11年26日之勞動年齡。至原告主張其在事故前之月
    收入為44,000元，並以此計算損失云云；然參諸前開說明，
    原告為系爭工程之臨時工，以日薪計酬，為兩造所不爭執，
    而臨時工每月工作日數及所領報酬均非固定，逕以日薪推算
    原告之平均月薪，難認公允；原告復未提出在本件事故發生
    前一段期間之薪資請領情形供參，則本院衡酌原告之年齡、
    行業屬性、專業技能、社會經濟狀況及就業市場之薪資水準
    等情，認為應以本件事故發生時所適用之每月基本工資22,0
    00元（即勞動部於106年9月6日發布，自107年1月1日起實施
    ）計算為適當。準此，原告1年所受勞動能力減損之金額為1
    76,880元（計算式：22,000元×12月×67%＝176,880元），依
    霍夫曼式計算法扣除中間利息（首期給付不扣除中間利息）
    核計其金額為1,590,311元【計算式：176,880×8.00000000+
    (176,880×0.00000000)×(9.00000000-0.00000000)=1,590,3
    11.000000000。其中8.00000000為年別單利5%第11年霍夫曼
    累計係數，9.00000000為年別單利5%第12年霍夫曼累計係數
    ，0.00000000為未滿一年部分折算年數之比例(0/12+26/365
    =0.00000000)。採四捨五入，元以下進位】，原告逾此金額
    之請求，應屬無據。
　⒍精神慰撫金部分：
　  按慰撫金之多寡，應斟酌雙方之身分、地位、資力與加害程
    度，及其他各種情形核定相當之數額，該金額是否相當，自
    應依實際加害情形與被害人所受之痛苦及雙方之身分、地位
    、經濟狀況等關係決定之（最高法院51年度台上字第223號
    判例意旨參照）。查原告因本件事故而受有系爭傷害，除歷
    經住院手術治療，行動受限、生活不便外，並因此造成其永
    久性之勞動能力減損等情，已如前述，原告主張其因系爭傷
    害精神甚感痛苦，自屬可採，其請求被告賠償非財產上損害
    精神慰藉金，洵無不合。又原告於本件事故發生前為工地臨
    時工，每日薪資2,000元，業據原告陳明在卷；被告李興寶
    為國小肄業學歷，於事故發生時已年滿77歲，從事臨時派遣
    工作；被告賴東興為大學畢業學歷，從事水電工程工作，事
    故發生時擔任系爭工程之工地負責人；百穗公司乃有限公司
    組織，資本額有3,500,000元；皇鑫公司乃股份有限公司組
    織，資本額有24,000,000元；福將人力工程行係獨資商號，
    資本額為240,000元，有刑事判決、公司變更登記表及商業
    登記基本資料等件在卷可參。本院審酌被告違反保護他人法
    律之情節、事發經過、原告所受傷害程度及兩造之身分、地
    位、經濟狀況暨原告精神上所受痛苦之程度等一切情狀，認
    原告請求之非財產上損害以200,000元為適當，逾此部分，
    尚嫌過高，不能准許。
　⒎綜上，原告因本件侵權行為所受之損害金額為醫療費用165,4
    03元、就醫車資13,980元、看護費用66,000元、勞動能力減
    損1,590,311元及精神慰藉金200,000元，共計2,035,694元
    （計算式：165,403＋13,980＋66,000＋1,590,311＋200,000＝2,
    035,694）。　　
　㈥再按給付無確定期限者，債務人於債權人得請求給付時，經
    其催告而未為給付，自受催告時起，負遲延責任。其經債權
    人起訴而送達訴狀，與催告有同一之效力；遲延之債務，以
    支付金錢為標的者，債權人得請求依法定利率計算之遲延利
    息；應付利息之債務，其利率未經約定，亦無法律可據者，
    週年利率為5%，此觀民法第229條第2項、第233條第1項、第
    203條規定甚明。本件給付為損害賠償之債，並無約定給付
    期限及遲延利息之利率，揆諸前揭法條規定，原告請求自起
    訴狀繕本送達翌日即李興寶及賴東興自109年4月21日、百穗
    公司自109年4月25日、皇鑫公司自109年5月9日（見附民卷
    第9、53至59頁）起算、蔡隆發即福將人力工程行自準備二
    狀繕本送達翌日即110年6月22日（見本院卷第146頁）起算
    法定遲延利息，亦屬有據。　
　㈦末按不真正連帶債務，係指數債務人以同一目的，本於各別
    之發生原因，對債權人各負全部給付之義務，因債務人其中
    一人為給付，他債務人即應同免其責任之債務而言。故不真
    正連帶債務人中之一人所為之清償，如已滿足債權之全部，
    即應發生絕對清償效力，債權人不得再向他債務人請求清償
    （最高法院100年度台上字第848號判決意旨參照）。李興寶
    、賴東興與百穗公司，李興寶與蔡隆發即福將人力工程行，
    百穗公司與皇鑫公司雖各對原告負連帶賠償責任，惟蔡隆發
    即福將人力工程行與皇鑫公司所負給付義務，原因並不相同
    ，僅給付目的同一，應屬不真正連帶債務，任一人已為給付
    者，於其給付範圍內，他人同免責任。
四、綜上所述，原告依侵權行為法律關係及職業安全衛生法之規
    定，請求⑴被告李興寶、賴東興及百穗公司應連帶給付原告2
    ,035,694元，及李興寶、賴東興自109年4月21日起、百穗公
    司自109年4月25日起，均至清償日止，按週年利率5%計算之
    利息；⑵被告蔡隆發即福將人力工程行就前項命李興寶之給
    付，於2,035,694元及自110年6月22日起至清償日止，按週
    年利率5%計算之利息範圍內，與李興寶連帶給付原告；⑶被
    告百穗公司及皇鑫公司應連帶給付原告2,035,694元，及百
    穗公司自109年4月25日起、皇鑫公司自109年5月9日起，均
    至清償日止，按週年利率5%計算之利息；⑷前三項所命給付
    ，如各該項任一被告已為全部或一部之給付者，其餘被告於
    已給付之範圍內同免給付之義務，為有理由，應予准許；逾
    此範圍之請求，即屬無據，應予駁回。
五、原告陳明願供擔保，聲請宣告假執行，經核關於原告勝訴之
    部分，於法核無不合，爰依民事訴訟法第390條第2項規定，
    酌定相當之擔保金額宣告之；本院併依同法第392條第2項規
    定，依被告之聲請，酌定相當之擔保金額，宣告被告如為原
    告預供擔保後，得免為假執行。至於原告敗訴部分，其假執
    行聲請已失所依附，應併予駁回。
六、本件事證已臻明確，兩造其餘之攻擊或防禦方法及所提之證
    據，經本院斟酌後，認為均不足以影響本判決之結果，爰不
    逐一論列，附此敘明。
七、本件係原告於刑事訴訟程序提起之附帶民事訴訟，經本院刑
    事庭裁定移送民事庭審理，依刑事訴訟法第504條第2項之規
    定，免納裁判費，惟本院刑事庭移送後，於民事訴訟程序進
    行期間，原告支付鑑定勞動能力減損之費用15,000元（見本
    院重訴卷第242、270頁），爰就原告此部分訴訟費用之支出
    ，諭知兩造負擔之比例。
中　　華　　民　　國　　111 　年　　8 　　月　　3 　　日
                  民事第二庭    法　官　彭淑苑 
以上正本係照原本作成。
如對本判決上訴，須於判決送達後 20 日內向本院提出上訴狀。
如委任律師提起上訴者，應一併繳納上訴審裁判費。
中　　華　　民　　國　　111 　年　　8 　　月　　4 　　日
                                書記官  林琬茹